臺灣臺中地方法院民事裁定　100年度家訴字第520號
原　　　告　魏鉅擎
被　　　告　王素嫺即張素霞
上列當事人間請求確認婚姻關係存在事件，本院裁定如下：
    主  文
本件移送臺灣板橋地方法院。
    理  由
一、按婚姻無效或撤銷婚姻，與確認婚姻成立或不成立及離婚或
    夫妻同居之訴，專屬夫妻之住所地或夫妻死亡時住所地之法
    院管轄。但訴之原因事實發生於夫或妻之居所地者，得由各
    該居所地之法院管轄，民事訴訟法第568條第1項定有明文。
    又民事訴訟法第568條第1項所稱之「專屬夫妻之住所地」，
    係指專屬夫妻「共同」住所地之法院而言，此觀之該條項文
    字未規定為「專屬夫或妻之住所地」或「專屬夫、妻之住所
    地」，及該條項於民國75年修正時，特揭櫫「依民法第20條
    第2項『一人不得同時有兩住所』之規定，夫妻住所必屬同
    一，亦即夫之住所即為妻之住所或妻之住所即為夫之住所，
    爰將第1項『專屬夫或贅夫之妻之住所或其死亡時住所地』
    修正為『專屬夫妻之住所地或夫、妻死亡時住所地』」為其
    立法理由，並參照民法第1002條「夫妻之住所，由雙方共同
    協議之；未為協議或協議不成時，得聲請法院定之。法院為
    前項裁定前，以夫妻共同戶籍地推定為其住所」之規定暨司
    法院大法官會議釋字第452號解釋之意旨自明（最高法院95
    年度台抗字第595號判決參照），是如夫妻之住所未為協議
    或協議不成且未聲請法院定之者，自應以夫妻之共同戶籍地
    推定為其住所地。蓋如僅以夫妻一方之現在住所地或戶籍地
    為專屬管轄法院，恐成夫妻之一方以遷移戶籍或住所地而創
    造管轄，顯與法律規範專屬管轄之意旨相違。又訴訟之全部
    或一部，法院認為無管轄權者，依原告聲請或依職權以裁定
    移送其管轄法院，民事訴訟法第28條第1項規定甚明。
二、本件原告起訴主張兩造於63年6月15日結婚，婚後初期原共
    同居住於臺北市中山區，其後雖曾四處遷徙搬家，惟區域仍
    限於臺北市內，嗣購置房屋於新北市○○區○○街並共同居
    住於該地，購屋後兩造雖曾遷移至臺北市○○○路、西寧南
    路等地，然於85年間又搬回新北市○○區○○街。故兩造於
    90年12月17日協議離婚時，乃共同前往新北市中和區之戶政
    事務所辦理離婚登記，其後仍共同居住於新北市○○區○○
    街。至94年間原告始搬離華新街，而未與被告共同生活。然
    兩造前開離婚行為，係因原告於90年底無力承擔所負龐大債
    務，擔心波及被告所為之假離婚，是兩造並無離婚之真意。
    爰提起本件確認婚姻關係存在之訴訟等語。
三、經查：兩造婚後除於初期住居於臺北市外，自購屋後即居住
    於新北市○○區○○街，期間雖曾再搬往臺北市，然自85年
    至94年間，兩造均共同居住於新北市中和區，且90年12月17
    日兩造辦理離婚登記之事實亦發生於新北市中和區，被告戶
    籍現仍設在新北市中和區，業經原告到庭陳述明確（見本院
    100年11月10日訊問筆錄），及兩造戶籍謄本在卷可稽。是
    本件兩造婚後共同之住所地及訴之原因事實發生地均在新北
    市中和區。揆諸前開說明，本件自應由臺灣板橋地方法院管
    轄。從而，原告向無管轄權之本院起訴，顯係違誤，爰依職
    權以裁定移送其管轄法院。
四、依民事訴訟法第28條第1項，裁定如主文。
中    華    民    國   100    年    11    月    21    日
                  家事法庭    法  官  楊國精
以上正本係照原本作成。
如對本裁定抗告，須於裁定送達後10日內向本院提出抗告狀（須
附繕本）。
中    華    民    國   100    年    11    月    21    日
                              書記官  沈慧玲